臺灣高等法院民事判決
108年度重上字第970號
上  訴  人  王伯文
            黃詠毅
共      同
訴訟代理人  江燕偉律師
被 上訴 人  義宸股份有限公司

法定代理人  陳乃偉
被 上訴 人  璞源投資有限公司

法定代理人  張玉樹
被 上訴 人  黃耀興
            李偉城
共      同
訴訟代理人  粘舜權律師
            陳展誌律師
上列當事人間請求請求移轉股份等事件，上訴人對於中華民國10
8年9月20日臺灣臺北地方法院108年度重訴字第232號第一審判決
提起上訴，本院於109年2月19日言詞辯論終結，判決如下：
    主  文
上訴駁回。
第二審訴訟費用由上訴人負擔。
    事實及理由
一、被上訴人主張：被上訴人義宸股份有限公司（下稱義宸公司
    ）、璞源投資有限公司（下稱璞源公司）、黃耀興、李偉城
    （下合稱被上訴人）原為合強開發股份有限公司（下稱合強
    公司）之股東，分別持有合強公司股份各25萬股、15萬股、
    30萬股、30萬股。合強公司於民國102年1月9日設立，以建
    築及土地開發為業，於103年3月3日因新北市ＯＯ區ＯＯＯ段土地
    合建開發案（下稱系爭開發案），向新北市政府工務局申請
    建造執照。嗣訴外人元馥建設股份有限公司（下稱元馥公司
    ）與久煜建設有限公司（下稱久煜公司）、富久投資有限公
    司（下稱富久公司）陸續參與系爭開發案，擬將系爭開發案
    之建造執照起造人從合強公司變更為元馥公司。被上訴人乃
    於105年12月6日與元馥公司簽訂信託契約書（下稱系爭信託
    契約書），同意將所有合強公司股份以信託方式分別移轉予
    元馥公司指定之上訴人王伯文、黃詠毅（以下合稱上訴人，
    分則各稱其姓名）。義宸公司、璞源公司、黃耀興、李偉城
    即各將合強公司股份25萬股、15萬股、30萬股、29萬股移轉
    予王伯文，合計王伯文取得合強公司股份99萬股；另李偉城
    則將合強公司股份1萬股移轉予黃詠毅（下合稱系爭股份）
    。然因系爭開發案部分地主拒絕簽署拆除地上物同意書，經
    新北市政府工務局於107年6月6日駁回建造執照申請案，系
    爭信託契約書之信託目的已無法完成，信託關係因而消滅，
    上訴人持有系爭股份，已無法律上之原因，而受有利益，並
    致被上訴人受有損害。爰依民法第179條規定，求為命王伯
    文將合強公司股份各25萬股、15股、30萬股、29萬股分別移
    轉予義宸公司、璞源公司、黃耀興、李偉城，及黃詠毅將合
    強公司股份1萬股移轉予李偉城之判決（原審判決上訴人敗
    訴，上訴人不服，提起上訴）。並於本院聲明：如主文所示
    。   
二、上訴人則以：系爭信託契約書係被上訴人與元馥公司簽訂，
    信託關係存在於被上訴人與元馥公司間，伊等與被上訴人間
    並無任何信託關係，被上訴人以信託目的已不能完成，請求
    伊等返還系爭股份，顯無理由。另系爭契約書雖約定合強公
    司取得系爭開發案之建造執照後，將建造執照70.5﹪名義人
    變更為元馥公司時，信託目的即告完成；然系爭開發案尚未
    取得建造執照，且未變更建造執照名義人，信託目的尚未完
    成，被上訴人自不得請求返還系爭股份。又系爭開發案建造
    執照申請案，雖遭新北市政府工務局駁回，惟合強公司非不
    得重新申請；本件排除拒簽拆除同意書之地主即訴外人王美
    玲後，如與其他地主達成共識，即可重新申請建造執照，並
    無信託目的無法達成之情事。況合強公司因無力支付新臺幣
    （下同）4400萬元予地主，要求元馥公司於簽訂系爭信託契
    約書及以信託方式取得合強公司股份後，代合強公司支付44
    00萬元予地主，則系爭股份亦有擔保前開投資款項之意，縱
    認系爭開發案已經終結，被上訴人亦應先歸還元馥公司墊付
    之4400萬元，方可請求返還系爭股份等語，資為抗辯。並於
    本院聲明：㈠原判決廢棄。㈡被上訴人等在第一審之訴駁回。
三、兩造不爭執之事實：
  ㈠被上訴人原為合強公司之股東，分別持有合強公司股份各25
    萬股、15萬股、30萬股、30萬股。
  ㈡被上訴人、合強公司及元馥公司於105年12月6日簽訂系爭信
    託契約，約定為便於將系爭開發案之建築執照起造人70.5﹪
    名義人變更為元馥公司，合強公司全體股東即被上訴人將合
    強公司股份同意以信託方式移轉予元馥公司指定之人；義宸
    公司即將合強公司股份25萬股移轉予王伯文、璞源公司將合
    強公司股份15萬股移轉予王伯文、黃耀興將合強公司股份30
    萬股移轉予王伯文、李偉城將合強公司股份29萬股移轉予王
    伯文，合計王伯文取得合強公司股份99萬股；李偉城並將合
    強公司股份1萬股移轉予黃詠毅。
  ㈢系爭開發案之建造執照申請案，業經新北市政府工務局以107
    年6月6日新北工建字第1071030909號函駁回。
四、被上訴人主張：系爭信託契約書之信託目的已無法完成，信
    託關係因而消滅，上訴人持有系爭股份已無法律上之原因，
    而受有利益，應將系爭股份各返還予被上訴人等語，為上訴
    人所否認，並以前詞置辯。經查：
  ㈠按稱信託者，謂委託人將財產權移轉或為其他處分，使受託
    人依信託本旨，為受益人之利益或為特定之目的，管理或處
    分信託財產之關係，信託法第1條定有明文。復按信託關係
    ，因信託行為所定事由發生，或因信託目的已完成或不能完
    成而消滅；信託關係消滅時，信託財產之歸屬，除信託行為
    另有訂定外，依享有全部信託利益之受益人。委託人或其
    繼承人之順序定之，信託法第62條、第65條定有明文。
  ㈡系爭信託契約書第1條信託目的約定：「雙方為便於甲方（指
    元馥公司）將本建築之70.5﹪起造人變更至甲方之名義（以
    單位面積為計算基準，但不影響合強公司前與地主所簽合建
    契約約定地主得分配之單位），乙方（指被上訴人）乃同意
    將合強公司之全部股份過戶至甲方指定之人，並同時辭去董
    、監事之職務，雙方應於簽約後會同辦理股份變更、董監事
    變更與公司印鑑變更手續」（見原審卷第43頁）。另系爭信
    託契約書第3條信託終止約定：「於甲方（指元馥公司）順
    利取得本建案之建造執照後，隨即將70.5﹪建照名義人變更
    至甲方之名義時，本信託之目的即已完成，甲方應於兩週內
    將合強公司之全部股份過戶至乙方等4人之名義（股份數同
    前），同時辭去董、監事之職務，雙方應會同辦理股份變更
    、董監事變更與公司印鑑變更手續」（見原審卷第43-44頁
    ）。而被上訴人於簽訂系爭信託契約書後，即將合強公司股
    份移轉予上訴人等情，並為兩造所不爭執（見兩造不爭執事
    實㈡）。堪認系爭信託契約書之信託目的，係為便於元馥公
    司將系爭開發案之建造執照70.5﹪起造人名義變更為元馥公
    司，被上訴人方將系爭股份信託移轉予元馥公司指定之上訴
    人；系爭開發案如順利取得建造執照，並將70.5﹪建照名義
    人變更為元馥公司時，信託目的即已完成。
  ㈢惟合強公司因系爭開發案所為之建造執照申請案，業經新北
    市政府工務局107年6月6日新北工建字第1071030959號函以
    合建土地所有權人之一拒絕簽署拆除同意書，無法併案申請
    拆除執照，且未能依建築法第36條規定改正，而駁回建造執
    照之申請（見原審卷第49-50頁），並為兩造所不爭執（見
    兩造不爭執事實㈢）。可見系爭開發案原由合強公司所為之
    建造執照申請案，業經主管機關駁回，系爭信託契約書第1
    條約定由合強公司將建造執照名義人70.5﹪變更為元馥公司
    名義之信託目的，已屬不能完成，依信託法第62條、第65條
    第2款規定，系爭信託契約書之信託關係即應消滅，信託財
    產即系爭股份應歸屬於委託人即被上訴人。故被上訴人主張
    系爭信託契約書之信託目的不能完成，信託關係已經消滅，
    系爭股份應歸屬於被上訴人等語，應屬可採。
  ㈣上訴人雖辯稱：系爭信託契約存在於被上訴人與元馥公司間
    ，伊等與被上訴人間，並無任何信託關係，被上訴人不得向
    伊等請求移轉系爭股份云云。惟被上訴人係因簽訂系爭信託
    契約書，而將系爭股份移轉予上訴人等情，為兩造所不爭執
    （見原審卷第284頁）。可知被上訴人係因系爭信託契約書
    之約定，受元馥公司之指示，而將系爭股份移轉予元馥公司
    指定之上訴人。是系爭信託契約書之信託關係既已消滅，系
    爭股份應歸屬於被上訴人，元馥公司即無從委託上訴人持有
    系爭股份，則上訴人持有系爭股份，乃無法律上之原因，而
    受有利益，致被上訴人受有損害，被上訴人自得依民法第17
    9條不當得利法律關係請求上訴人返還系爭股份，此與兩造
    間有無信託關係無涉。故上訴人辯稱：兩造間並無信託關係
    ，被上訴人不得向伊等請求移轉系爭股份云云，尚非可採。
  ㈤上訴人再辯稱：系爭開發案係因地主之一王美玲拒絕簽署拆
    除同意書，而遭駁回，如將該地主排除，合強公司與其他地
    主重新協商合建條件，仍可重新申請建照，系爭信託契約書
    之信託目的並非無法達成，信託關係仍未消滅云云，並提出
    另案即合強公司與元馥公司對訴外人楊國輝起訴之民事起訴
    狀，及元馥公司與地主即訴外人賴寶川、林致雄之之合建契
    約書存卷供參（見原審卷第167-194頁、第195-237頁）。惟
    依系爭信託契約書之前言記載：「茲就變更新北市ＯＯ區ＯＯＯ
    段000等52筆土地興建集合住宅案之起造人事宜」，可知系
    爭信託契約書係針對以合強公司名義申請就新北市○○區○○○
    段000地號等52筆土地興建集合住宅之建造執照核發後，能
    順利將其中70.5﹪起造人名義由合強公司變更為元馥公司，
    所為之股份信託契約。則系爭信託契約書約定之合建範圍，
    即為新北市ＯＯ區ＯＯＯ段OOO地號等52筆土地，雖剔除不同意合
    建之地主後，合強公司或元馥公司仍可繼續整合，重新磋商
    合建條件，然已非系爭信託契約書約定合建之範圍，且是否
    仍以70.5﹪起造人名義為約定股份信託之內容，實無法預知
    。且依上訴人提出元馥公司與地主賴寶川、林致雄簽訂之合
    建契約書，可知合建契約之當事人已為元馥公司，並非合強
    公司，則系爭開發案經主管機關駁回建照申請案後，是否於
    剔除不同意合建之地主後，仍以合強公司名義申請建造執照
    ，亦屬未知。是系爭開發案排除不同意合建之地主後，雖可
    能繼續整合，但合建之範圍、當事人及條件等內容均有不同
    ，顯已無從達成系爭信託契約書之信託目的。故上訴人辯稱
    ：系爭開發案如排除不同意合建之地主，重新協商合建條件
    ，仍可重新申請建照，系爭信託契約書之信託目的並非無法
    達成，信託契約仍未消滅云云，亦非可採。 
  ㈥上訴人又辯稱：依據系爭信託契約書第2條約定，元馥公司已
    投資4400萬元予地主，俾利配合提出建照申請，為確保投資
    能夠回收，方要求被上訴人信託股份及變更起造人名義，於
    元馥公司取回4400萬元前，信託目的尚未完成，上訴人自無
    須返還股份云云。查系爭信託契約書第2條甲方之義務固約
    定：「雙方於簽訂本契約之後，甲方（指元馥公司）應即投
    資4400萬元用以分別支付地主蕭和鐘2000萬元合建保證金，
    支付李金妹1200萬元、支付林家等七人1200萬元，俾本建案
    之全部地主同意配合甲方向新北市政府提出本建案建造執照
    之申領」（見原審卷第43頁）。可知元馥公司於簽訂系爭信
    託契約書時，投資4400萬元以支付地主合建保證金，俾利地
    主同意配合元馥公司向新北市政府提出系爭開發案建造執照
    之申請。惟依系爭信託契約書第1、3條之約定文義，可知系
    爭信託契約書之信託目的係為便於將系爭建案70.5﹪起造人
    變更至元馥公司名義，被上訴人方將系爭股份移轉至元馥公
    司指定之上訴人，並無擔保元馥公司投資4400萬元，或4400
    萬元為移轉系爭股份對價之意旨，亦無被上訴人需先返還44
    00萬元方能請求移轉系爭股份之條件。且依系爭信託契約書
    第6條約定：「於甲方（指元馥公司）將合強公司之全部股
    份過戶至乙方（指被上訴人）等四人之名義後，甲方應與乙
    方（代表合強公司）、久煜公司、富久公司共同協商本建案
    營造、銷售、信託建經等事宜，以股份多數決的方式，執行
    甲方於104年4月2日與合強公司、久煜公司、富久公司所簽
    訂之合作協議書」（見原審卷第44-45頁），可知系爭開發
    案如取得順利建造執照，並將70.5﹪起造人名義變更為元馥
    公司後，元馥公司即應將系爭股份移轉回被上訴人，系爭開
    發案後續營造、銷售、信託建經等事宜，係由元馥公司、合
    強公司、久煜公司及富久公司合作協議執行，並非僅由元馥
    公司執行。益徵元馥公司4400萬元投資款之取回，並非系爭
    信託契約書約定之信託目的，亦難逕認該4400萬元投資款與
    系爭股份間，具有單純之對價或擔保關係。是元馥公司是否
    取回4400萬元投資款，既非系爭信託契約書約定之信託目的
    ，亦非系爭股份之對價、擔保標的，或移轉之條件，自不得
    以元馥公司尚未取回4400萬元投資款，即認信託目的尚未完
    成，被上訴人不得請求移轉系爭股份。故上訴人此部分所辯
    ，亦非可採。
  ㈦從而，系爭開發案之建造執照申請案，既經主管機關駁回，
    系爭信託契約書約定將建造執照名義人70.5﹪變更為元馥公
    司名義之信託目的，已屬不能完成，依信託法第62條、第65
    條第2款規定，信託關係即應消滅，系爭股份應歸屬於被上
    訴人，上訴人持有系爭股份已無法律上之原因，而受有利益
    ，並致被上訴人受有損害。故被上訴人依據第179條規定，
    請求上訴人將系爭股份移轉予被上訴人，洵屬有據。
五、綜上所述，被上訴人依民法第179條規定，請求王伯文將合
    強公司之股份25萬股移轉予義宸公司，將合強公司股份15萬
    股移轉予璞源公司，將合強公司股份30萬股移轉予黃耀興，
    將合強公司股份29萬股移轉予李偉城，及黃詠毅將合強公司
    之股份1萬股移轉予李偉城，為有理由，應予准許。原審為
    上訴人敗訴之判決，並無不合。上訴意旨指摘原判決不當，
    求予廢棄改判，為無理由，應予駁回。
六、本件事證已臻明確，兩造其餘攻擊或防禦方法及已經提出之
    證據，經本院斟酌後，認為均不足以影響本判決之結果，自
    無逐一詳予論駁之必要，併此敘明。
七、據上論結，本件上訴為無理由。爰判決如主文。
中    華    民    國    109   年    2     月    26    日
                  民事第九庭  
                        審判長法  官  楊絮雲   
                              法  官  李昆霖
                              法  官  郭顏毓
正本係照原本作成。
如不服本判決，應於收受送達後20日內向本院提出上訴書狀，其
未表明上訴理由者，應於提出上訴後20日內向本院補提理由書狀
（均須按他造當事人之人數附繕本）上訴時應提出委任律師或具
有律師資格之人之委任狀；委任有律師資格者，另應附具律師資
格證書及釋明委任人與受任人有民事訴訟法第466 條之1第1項但
書或第2項（詳附註）所定關係之釋明文書影本。如委任律師提
起上訴者，應一併繳納上訴審裁判費。
中    華    民    國    109   年    2     月    26    日

                              書記官  馬佳瑩
附註：
民事訴訟法第466條之1（第1項、第2項）：
對於第二審判決上訴，上訴人應委任律師為訴訟代理人。但上訴
人或其法定代理人具有律師資格者，不在此限。
上訴人之配偶、三親等內之血親、二親等內之姻親，或上訴人為
法人、中央或地方機關時，其所屬專任人員具有律師資格並經法
院認為適當者，亦得為第三審訴訟代理人。